【裁判字號】    92,訴,96
【裁判日期】    920820
【裁判案由】    違反水土保持法
【裁判全文】
臺灣基隆地方法院刑事判決                            九十二年度訴字第九六號
    公  訴  人  臺灣基隆地方法院檢察署檢察官
    被      告  甲○○
                丙○○
右列被告因違反水土保持法案件，經檢察官提起公訴（九十一年度偵字第四一七一號
），本院判決如左：
    主  文
甲○○、丙○○共同在公有山坡地未經同意設置墳墓，致生水土流失，未遂，甲○○
處有期徒刑伍月；丙○○處有期徒刑陸月，如易科罰金，均以參佰元折算壹日。如附
圖Ａ、Ｂ部分所示墳墓工作物沒收。
    事  實
一、甲○○及丙○○明知基隆市○○區○○段第九二之八四地號及第九二之一三五地
    號土地均係國有土地，分由財政部國有財產局及基隆市政府管理，且上開二筆土
    地均經行政院及臺灣省政府公告劃定為水土保持法所稱之山坡地，未經同意不得
    設置墳墓，竟未徵得前述國有土地管理人之同意，自民國九十一年六月十八日起
    ，占用上開國有土地，在附圖Ａ、Ｂ部分設置墳墓，面積計九五平方公尺，然未
    致生水土流失之結果。嗣於九十一年九月十日經基隆市政府據報前往勘查始發現
    上情。
二、案經基隆市警察局第一分局報告臺灣基隆地方法院檢察署檢察官偵查起訴。
    理  由
一、訊據被告甲○○、丙○○均坦承自九十一年六月十八日起，未經同意占用上揭國
    有土地，興建墳墓之事實，然矢口否認有何違反水土保持法之犯行，被告甲○○
    辯稱：於父親下葬前雖知道未經基隆市立殯葬管理所（下稱殯葬管理所）同意，
    然以為里長乙○○或受委託修築墓園之被告丙○○會向基隆市立殯葬管理所申請
    ，不知未獲核准即下葬，係違反水土保持法云云；被告丙○○辯稱：僅承攬修築
    墓園，至申請核准土葬事宜，係由被告甲○○處理，伊不知所修築之墓園未經基
    殯葬管理所核准，並無違反水土保持法之故意云云。經查：
（一）基隆市○○區○○段第九二之八四及第九二之一三五地號土地均係國有土地，
      且均經行政院及臺灣省政府公告劃定為水土保持法所規定之「山坡地」等情，
      有土地登記簿謄本及基隆市政府九十二年二月二十六日基府建農貳字第０九二
      ００一七五一八號函及所附臺灣省政府公告在卷可憑，復經臺灣基隆地方法院
      檢察署檢察官（九十二年一月七日）及本院（九十二年月日）履勘現場查明無
      訛，均製有勘驗筆錄及照片十二張存卷可稽。至被告二人在如附圖Ａ、Ｂ所示
      國有土地上設置墳墓之面積達九十五平方公尺，業經檢察官會同基隆市信義區
      地政事務所至現場履勘測量在卷，製有土地複丈成果圖在卷足按。又被告二人
      在上開國有土地興建墳墓，未經國有土地管理人同意之事實，已據其等自承在
      卷，核與證人乙○○即受被告委託之里長所證未向基隆市立殯葬管理所申請核
      准土葬等語相符，且有基隆市立殯葬管理所九十二年四月二十四日（九二）基
      殯墓字第０九二００００四九六號函附卷可查。
（二）被告甲○○雖以前詞置辯，然其自承於父親下葬前就已知道未經殯葬管理所核
      准，但以為一定可以取得取可，才先將父親下葬等語（見本院九十二年五月二
      十七日訊問筆錄第四頁），且證人乙○○復於本院訊問時結證稱：與被告甲○○、丙○○、地理師及殯葬管理所巡山員等人一起去看墓地，因殯葬管理所巡
      山員無法確認被告甲○○選中之墓地位置可否下葬，遂向基隆市政府申請該地
      之分區使用證明，計劃拿給殯葬管理所巡山員審核，然因該巡山員已退休，故
      自始未向殯葬管理所申請土葬等語（分見本院九十二年五月二十七日、七月四
      日訊問筆錄），被告甲○○明知未獲准土葬，且由證人乙○○陪同前往擇定墓
      地，則對於殯葬管理所巡山員無法確定其擇定之墓地可否設置墳墓，須申請分
      區使用證明等事，自亦知情。且基隆市全市土地幾乎屬山坡地，為眾所週知之
      事實，況其擅自設置墳墓之地點，位於南榮公墓墓區，地勢陡峭，業據本院履
      勘屬實，顯為山坡地，被告為基隆市人，要無推諉不知之理。被告明知在屬山
      坡地之南榮公墓設置墳墓，須事先申請基隆市立殯葬管所許可，其未經許可，
      猶在上開國有土地設置墳墓，已堪認定其具有違反水土保持法之故意，所辯不
      知未獲許可即設置墳墓，係違反水土保持法云云，核係卸責之詞，不足採信。
（三）被告丙○○雖辯稱：不知被告甲○○未經許可在上開國有土地設置墳墓，並無
      違反水土保持法之故意云云，而被告甲○○固亦附和被告丙○○之說詞，於本
      院九十二年五月二十七日訊問時供稱：未告知被告丙○○未經許可，然查被告
      甲○○於本院九十二年三月四日訊問時供稱：被告丙○○知道未經許可，被告
      甲○○前後供詞明顯矛盾。觀諸證人乙○○供稱與被告前往擇定墓地時，被告
      丙○○亦隨同前往，則其自亦知情殯葬管理所巡山員無法確認被告甲○○擇定
      之墓地可否設置墳墓一事，佐以證人即殯葬管理所職員鄭致中證稱：接獲民眾
      以電話檢舉後，即至現場查看，有向施工之工人表示不能施工，嗣於被告丙○○之母親到場時，亦告以須經申請等語，足見其應知悉被告甲○○未獲殯葬管
      理所核准設置墳墓，此觀被告丙○○於檢察官九十二年一月七日履勘現場時自
      承未看到殯葬管理所的許可書就蓋墳墓，之前別的墳墓有經過殯葬管理所許可
      才蓋等語益明，被告甲○○所供未告知被告丙○○未獲許可云云，要係迴護被
      告丙○○之詞，不足採信。被告丙○○明知殯葬管理所未准許被告甲○○在前
      揭國有土地設置墳墓，即逕行施工，修築墳墓，且在證人葉志中告以上情時，
      仍不停止施工，其具有違反水土保持法之故意甚明，所辯屬避就之詞，要難採
      信。
（四）在自然界保持均衡之狀態下，原有良好之地物，未經人為破壞所發生有限度之
      沖蝕現象為「正常沖蝕」，此等土壤流失情形並非水土保持法所稱之「水土流
      失」。然由於地面之天然被覆物及土壤結構受「人為因素」之破壞，沖蝕逐漸
      加遽進行之現象，則稱之「變態沖蝕」（亦稱加速沖蝕）。此種變態沖蝕，以
      母岩風化生成之土壤不足以補償其損失之土壤，使地面失去自然均衡狀態，沖
      蝕由表土而心土至基岩，終致岩石裸露，此即水土保持法所稱之水土流失。本
      案墓園設置於坡度約為三十度之北向坡，墓園下坡段部分是以鋼筋混凝土結構
      墊高約一點五公尺，而上坡段部分之墓園則依山坡地勢興建，因被告設置墓園
      係採下坡段墊高，上坡段依山勢建築之方式處理，故整建過程中雖開挖墓園西
      南側土方（如附圖Ｃ部分所示），然開挖之土方量甚為有限，其所造成之水土
      流失仍屬輕微，可不予以考慮等情，業經國立海洋大學河海工程學系鑑定屬實
      ，有卷附國立海洋大學九十二年四月十五日海河字第０九二０００二八０六號
      函所附勘驗鑑定報告書、現場簡圖各一紙可稽，被告整地過程所造成之水土流
      失輕微，既可不予考慮，自未達上開所定義之「水土流失」程度，是堪認被告
      之開挖行為，未致生水土流失。
（五）此外復有基隆市政府九十一年九月二十五日（九一）基府農字第０八八七五八
      號函附之基隆市山坡地濫葬案件現場勘查紀錄及相片十二張在卷可憑，本件事
      證明確，被告二人犯行洵堪認定，應依法論科。
二、查被告甲○○、丙○○於經公告為山坡地之公有山坡地，未經同意設置如事實欄
    所載墳墓，然尚未至生水土流失，核其所為係犯水土保持法第三十二條第四項、
    第一項之在公有山坡地未經同意設置墳墓致生水土流失未遂罪。又被告二人所為
    雖亦構成違反山坡地保育利用條例第三十四條第四項、第一項之罪及刑法第三百
    二十條第二項竊佔罪之規定，然水土保持法第三十二條第四項、第一項之罪，為
    山坡地保育利用條例第三十四條第四項、第一項之罪及刑法第三百二十條第二項
    竊佔罪之特別規定，依特別法優於普通法之法規競合關係，僅論以水土保持法第
    三十二條第四項、第一項之罪。公訴人認該三罪關係係想像競合犯關係，尚有誤
    會。被告二人間有犯意聯絡及行為分擔，應依共同正犯論處。又被告二人著手設
    置墓園，然未致生水流失之結果，為未遂犯，依刑法第二十六條前段之規定減輕
    其刑。爰審酌被告甲○○係為辦理父親喪葬事宜；被告丙○○為造墓業者，對設
    置墳墓事宜應知之甚稔，雖開挖之土方量有限，未造成水土流失之結果，然未經
    許可濫葬，破壞國家對殯葬事宜之管理，對社會造成不良影響，併其犯後態度等
    一切情狀，分別量處如主文所示之刑，並均諭知易科罰金之標準。附圖Ａ、Ｂ部
    分所示之墳墓工作物，係被告所有供犯罪所用之物，迭據被告陳明屬實，爰依水
    土保持法第三十二條第五項宣告沒收。
據上論斷，應依刑事訴訟法第二百九十九條第一項前段，水土保持法第三十二條第四
項、第一項、第五項，刑法第十一條前段、第二十八條、第二十六條前段、第三十八
條第一項第二款、第四十一條第一項前段、第三十八條第一項第二款，罰金罰鍰提高
標準條例第二條，判決如主文。
本案經檢察官張志明到庭執行職務。
中      華      民      國      九十二    年      八    月    二十      日
                                臺灣基隆地方法院刑事第二庭
                                    審判長法  官    邱志平
                                          法  官    王翠芬
                                          法  官    劉桂金
右正本證明與原本無異。
對於本件判決如有不服，應於收受送達後十日內，向本院提出上訴書狀，上訴於臺灣
高等法院，並按他造當事人之人數附具繕本。
                                          書記官    黃士元
中      華      民      國      九十二    年      八    月    二十二    日
附錄論罪法條
水土保持法第三十二條第一項、第四項：
在公有或私人山坡地或國、公有林區或他人私有林區內未經同意擅自墾殖、占用或從
事第八條第一項第二款至第五款之開發、經營或使用，致生水土流失或毀損水土保持
之處理與維護設施者，處六個月以上五年以下有期徒刑，得併科新台幣六十萬元以下
罰金。但其情節輕微，顯可憫恕者，得減輕或免除其刑。
第一項未遂犯罰之。


司法院資訊處製作；財團法人民間司法改革基金會備份。
